【裁判字號】    88,易,1195
【裁判日期】    891215
【裁判案由】    詐欺
【裁判全文】
臺灣臺北地方法院刑事判決                        八十八年度易字第一一九五號
    公  訴  人  臺灣臺北地方法院檢察署檢察官
    被      告  丁○○
    選任辯護人  張至剛
                陳鴻飛
    被      告  辛○○
右列被告等因詐欺案件，經檢察官提起公訴（八十七年度偵字第一七七五五號），本
院判決如左：
    主  文
丁○○、辛○○均無罪。
    理  由
一、公訴意旨略以：被告丁○○係萬昇建設有限公司（下稱萬昇公司）之登記負責人
    ，被告辛○○則為該公司之總經理，並為實際負責人。緣民國八十二年三月二十
    五日告訴人甲○○向萬昇公司訂購當時尚在興建中，座落台北市○○區○○段一
    小段二四五地號上之「凡爾塞」大樓房屋一戶，門牌號碼為台北市○○○路○段
    七九巷二號十四樓，約定總價為新台幣（下同）六百八十萬元，期間告訴人均已
    按期繳款。嗣於八十四、五年間萬昇公司因財務發生困難而積欠他人債務，致前
    開「凡爾塞」大樓之房地於八十五年八月二十一日為法院所查封，詎被告丁○○
    與辛○○均明知上情，竟共同意圖為自己不法所有，隱瞞前開房地業經查封無法
    辦理移轉登記之事實，於八十五年（起訴書誤載為八十六年）九月二十四日由被
    告丁○○出面同意告訴人提前交屋，並佯稱該房地現已在辦理移轉前置作業中，
    而要求告訴人先行繳付銀行貸款三百二十九萬元及辦理移轉登記所需相關費用四
    萬七千四百七十五元，始能交屋，致告訴人不知有詐，依約交付前開款項予萬昇
    公司。嗣八十六年二月十四日萬昇公司及被告丁○○始發函告知告訴人前揭房地
    被查封無法交屋之事，並再經告訴人於八十七年五月十三日向地政事務所請領建
    物登記簿謄本，才知該房地於其申請提前交屋前早經查封，乃知受騙。因認被告
    丁○○、辛○○二人涉犯刑法第三百三十九條第一項詐欺罪嫌。
二、按犯罪事實應依證據認定之，無證據不得推定其犯罪事實。又不能證明被告犯罪
    者，應諭知無罪之判決。刑事訴訟法第一百五十四條、第三百零一條第一項分別
    定有明文。又認定不利於被告之事實，須依積極證據，茍積極證據不足為不利於
    被告事實之認定時，即應為有利於被告之認定，更不必有何有利之證據；且刑事
    訴訟法上所謂認定犯罪事實之積極證據，係指適合於被告犯罪事實之認定之積極
    證據而言，雖不以直接證據為限，間接證據亦包括在內，然而無論直接或間接證
    據，其為訴訟上之證明，須於通常一般之人均不致有所懷疑，而得確信其為真實
    之程度者，始得據為有罪之認定，倘其證明尚未達到此一程度，而有合理之懷疑
    存在時，自不能以推測或擬制之方法，以為有罪裁判之基礎。再告訴人之告訴，
    係以使被告受刑事訴追為目的，是其陳述是否與事實相符，仍應調查其他證據以
    資審認，最高法院著有三十年上字第八一六號、二十九年上字第三一０五號、七
    十六年台上字第四九八六號、四十年台上字第八六號、五十二年臺上字第一三０
    ０號等判例可資參照。次按，刑法第三百三十九條第一項詐欺罪之成立，以意圖
    為自己不法之所有，以詐術使人將本人或第三人之物交付為要件。所謂以詐術使
    人交付，必須被詐欺人因其詐術而陷於錯誤，若其所用之方法不能認為詐術，亦
    不致使人陷於錯誤，即不構成該罪。
三、公訴人認被告丁○○、辛○○涉犯刑法詐欺罪嫌，無非係以告訴人甲○○指稱渠
    向萬昇公司購買前揭房屋，於八十五年八月二十一日業經案外人李文杰聲請本院
    實施假扣押查封，竟於同年九月廿四日渠要求提前交屋時隱瞞上情，並要求渠應
    先給付尾款三百二十九萬元及移轉登記相關費用四萬七千四百七十五元，致渠陷
    於錯誤而如數給付後，始於八十六年二月間告知遭查封事宜，而被告二人分別為
    萬昇公司負責人及實際負責人就此自難諉為不知，渠等故意隱瞞前開情事向告訴
    人收款三百餘萬元，顯有詐欺犯意甚明，並有房地預定買賣契約書、約定書、繳
    款明細表、代書費收據、建物所有權狀、通知函、建物及土地登記簿謄本等資料
    附卷可佐。訊據被告丁○○、辛○○對於前揭時、地萬昇公司曾向告訴人收取尾
    款及移轉登記相關費用共三百餘萬元之事實固坦承不諱，惟均堅決否認有何詐欺
    犯行。被告丁○○辯稱：伊雖登記為萬昇公司負責人，然實際上公司對內、對外
    業務均由辛○○負責，八十四年底萬昇公司財務發生困難後，辛○○商請其友人
    戊○○投入資金協助完成興建，戊○○便指派己○○進駐公司、綜理公司內外事
    務，並定期向戊○○報告，此時原實際負責人辛○○已不再涉足公司事務，而伊
    這掛名負責人更毫無任何決策權限。本件告訴人之所以會繳納上開尾款及費用予
    萬昇公司，係告訴人自己希望能提前交屋而主動要求，後來經己○○決定同意後
    才向告訴人收款，根本與伊無涉，且告訴人來繳款時，伊亦不知該房屋業經查封
    ，是事後才聽庚○○協理提及此事，然己○○在處理房地產方面頗具經驗，且戊○○亦在此工地挹注上億元資金，應不致為這區區三百餘萬元而故意詐騙告訴人
    ，然己○○究竟在何種情況下作此決定，伊實在無從得知，惟伊既非收款決策者
    ，更不知房屋已遭查封，怎可僅因伊為登記負責人，即認伊涉有詐欺犯行等語。
    被告辛○○辯稱：伊原為萬昇公司之總經理兼實際負責人，八十四年底公司財務
    出問題，伊商請友人戊○○出資幫忙，由於戊○○認為該工地尚可完成，因而陸
    陸續續出借了三億多元，期間戊○○為確保其資金運用暨回收，便希望伊不要再
    插手公司事務，並於八十五年二、三月間另外指派己○○至萬昇公司全面控管，
    之後伊就再也沒到萬昇公司上班或管事。八十五年間萬昇公司之債權人李文杰因
    見系爭房地工程進度落後，恐其三千餘萬元債權受損，便聲請假扣押查封，事後
    渠等曾與李文杰協商，希望能以尚未售出之地下商場抵償其債權，然李文杰認為
    該商場售價定得太高，不願接受，同年底台灣省合作金庫（下稱合作金庫）認為
    系爭工地客戶貸款達售價七成之多，不願再借款，在另與土地銀行接洽時，合作
    金庫就前開工地又聲請假扣押查封，造成該公司所有資金均遭凍結，至八十六年
    四月間戊○○認為該公司已無法拯救便不願再管，伊才又回萬昇公司並變更登記
    為負責人，然伊當初對於告訴人所購房屋業經查封，公司仍同意告訴人得繳納尾
    款提前交屋乙事確實毫不知情，現仍盡力在協調善後事宜，實無任何詐欺行為等
    語。
四、查被告丁○○係萬昇公司之登記負責人，被告辛○○則為該公司之總經理，二人
    均為萬昇公司之實際出資股東，該公司重要經營決策向由辛○○決定，至八十四
    年底萬昇公司發生財務危機，辛○○乃商請友人戊○○提供資金，協助完成系爭
    住商大樓之興建，由於戊○○投入之資金頗鉅，為確保其投入萬昇公司之資金得
    以專款專用，乃於八十五年初另委請己○○進駐萬昇公司監督資金運用，並統籌
    工地興建、客戶繳款等事宜，自己○○受託管理後辛○○即少至萬昇公司上班等
    情，業據被告二人供承不諱，核與證人即萬昇公司之工務部協理庚○○、負責業
    務行政之丙○○及會計乙○○到庭證述情節相符，並有己○○於八十五年元月間
    就萬昇公司系爭工地工作分配、工作現況及評估所書立之萬昇尊爵工地檢討（書
    ）影本一件在卷可按，堪信屬實。惟查，八十五年間萬昇公司業務雖主由己○○
    綜理，然被告丁○○仍係該公司之負責人、實際出資股東，且於無論係被告辛○○或己○○綜理期間，其每日仍有到萬昇公司上班，負責日常業務及與客戶應對
    等事宜，為被告丁○○所不爭，並經證人庚○○結證屬實，雖渠等分別供稱同意
    告訴人甲○○得提前交屋及繳款乙事，係由己○○所決定，然告訴人於八十五年
    九月廿四日至萬昇公司簽訂提前交屋及繳款條件之約定書時，曾與被告丁○○見
    過面後，且洽談提前交屋過程中均係與被告丁○○及工務部協理庚○○接觸之情
    ，業據告訴人指訴歷歷，且被告丁○○於偵查中亦不否認系爭房屋被查封後幾日
    即知查封之事，決定在查封後仍繼續收錢及辦理交屋，雖是己○○所做的決定，
    但其也知道此事，嗣於本院調查程序中亦自承與告訴人簽約定書前，己○○有告
    訴其明天告訴人要來繳錢，叫其跟她簽約等語綦詳，並有約定書及收受辦理移轉
    登記費用收據影本各一件附卷可按，是被告丁○○既知悉己○○之決定，並因而
    代表萬昇公司與告訴人簽訂提前交屋、繳款之約定書，自難對此諉為毫不知情。
    又被告辛○○雖辯稱戊○○同意提供資金協助萬昇公司後，就不許其再插手公司
    事務，另委請己○○至該公司監督其款項用途及綜理工地事宜，其因而鮮少至公
    司上班，並不知此事云云，然被告辛○○既為萬昇公司之總經理、出資股東，且
    原為該公司之實際負責人，萬昇公司在八十四年底發生財務困難後，也是由其出
    面向友人戊○○尋求資金奧援，衡諸常情，其在萬昇公司實居舉足輕重之地位，
    縱因財務問題而暫時離開公司，然其股份、出資仍然存在，應不致對該公司事務
    毫不予過問，參以證人戊○○到庭結證稱：渠從未接管萬昇公司，由於很多債務
    人到公司找辛○○，辛○○因此不可能在公司處理公務，案外人李文杰查封系爭
    房屋後，辛○○、丁○○均曾找渠談過查封之事等語；另證人己○○亦結證稱：
    告訴人繳款之事有公司報表可查，丁○○不可能不知道，而辛○○與丁○○二人
    間之互動頻繁，且（工務部協理）庚○○與辛○○工作十幾年了，二人常常在電
    話中決定事情、互動狀況良好，因此辛○○雖然不是每天來上班，但他亦應該知
    悉此事等語在卷，從而被告辛○○對於萬昇公司預售客戶之房屋，遭債權人查封
    後猶決定向客戶收款、辦理交屋乙事，不可能毫不知情，足認上開情事確係經過
    被告丁○○、辛○○及證人己○○三人彼此協議後，始作成之決定。
五、茲有疑義者，乃為被告丁○○、辛○○於系爭房屋業經案外人李文杰申請本院實
    施假扣押查封後，猶同意告訴人甲○○提前交屋，向之收取尾款三百二十九萬元
    及辦理移轉登記所需相關費用四萬七千四百七十五元，嗣又未能撤銷該假扣押查
    封登記，致上開房屋遭拍賣，渠等主觀上有無不法所有之意圖，客觀上有無施用
    詐術致告訴人陷於錯誤而交付財物之情事，而應以刑法詐欺罪責相繩。經查，系
    爭萬昇公司所興建之大樓，為地下三層、地上十六層住商混合式大樓，座落於鄰
    近太平洋ＳＯＧＯ百貨附近台北市○○區○○段一小段等二十一筆地號上，其土
    地成本甚高，為眾所皆知之事項，又依建築法之規定，建築工程完竣後，應由起
    造人會同承造人及監造人申請使用執照，其主要結構、室內隔間及建築物主要設
    備等與設計圖樣相符者，經主管機關查驗完竣後發給使用執照，而系爭大樓於八
    十五年七月一日已取得台北市政府工務局所核發之使用執照，亦有該局八五使字
    二七五號使用執照影本一件附卷可按，足認上開商業大樓之興建於八十五年中已
    大體完工無誤，且上開商業大樓採預售方式，承購戶貸款成數甚高，業據被告二
    人供陳在卷，並為告訴人所不爭，則衡諸經驗法則，被告二人身為萬昇公司之主
    要負責人，自然希望上開工程能順利完工、辦理交屋，以取得銀行核撥之貸款。
    次查，戊○○自八十一年起至八十七年止，曾陸續提供近三億多元之資金援助上
    開工程興建，亦據證人戊○○、己○○分別證述翔實，並有戊○○（部分）匯款
    單統計表及各次匯款單據影本多紙在卷可憑。然八十五年八月間因萬昇公司積欠
    案外人李文杰三千三百萬元未能如清償，李文杰因而向本院申請裁定及實施假扣
    押查封系爭工地座落基地及其中廿五戶房屋（包含告訴人所承購之一），以求逼
    迫萬昇公司出面解決債務，查封後萬昇公司表示願以地下商場（攤位）抵償欠款
    ，然未獲其同意等情，業據證人李文杰於本院八十八年易字第一八一二號偽造文
    書案件中到庭證述綦詳，有該案八十八年八月三十一日訊問筆錄及本院八十五年
    執全字第二三四０號假扣押民事執行卷影本各一件附卷可按，核與被告二人供稱
    查封後曾尋求戊○○資金奧援，以塗銷上開三千三百萬元之假扣押查封登記，然
    戊○○則希望能以商場未售出之剩餘攤位抵償，但李文杰認為該攤位以市價計算
    折抵欠款，對其不利而不願接受等情相符，堪信屬實。而戊○○於八十五年八月
    間李文杰查封系爭房屋起，仍陸續匯出四千多萬元之資金援助萬昇公司至八十七
    年止，可見李文杰查封上開房屋後，萬昇公司並非毫無塗銷前開假扣押查封登記
    而移轉系爭房屋所有權予告訴人之可能，僅渠等與李文杰間就償還方式尚有爭議
    而已。惟查李文杰於八十五年八月間聲請假扣押查封萬昇公司興建之系爭工地基
    地暨廿五戶房屋後，同年十一月間合作金庫再以近一億三千萬元債權，向本院聲
    請裁定假扣押並查封系爭工地之一百餘戶房屋，有本院八十五年執全字第三四四
    三號假扣押民事執行卷影本一宗在卷可參。是被告辛○○辯稱同年底合作金庫認
    為系爭工地客戶貸款達售價七成之多，不願再借款，在該公司另與土地銀行接洽
    時，合作金庫就前開工地又聲請假扣押查封，致該公司所有資金均遭凍結而無力
    塗銷等語，應非虛妄。從而，本件告訴人甲○○於八十五年九月間向萬昇公司請
    求提前交屋並繳交餘款之時間，適於八十五年八月李文杰、同年十一月合作金庫
    個別先後聲請假扣押二者之間，且告訴人向萬昇公司訂購房屋，依約本應繳付價
    款，而萬昇公司收得價款後，亦可集資用以清償李文杰之欠款，是被告二人於收
    款時未告知告訴人上開房屋遭他人假扣押，雖有不當，且迄本案審理時其所承購
    之房屋並已遭拍賣，造成告訴人已繳納多數價款卻無法受移轉之損失，然渠等在
    「八十五年九月間」同意提前交屋並收款時，主觀上究有無不法所有之意圖，實
    仍有疑慮之處。參以萬昇公司再遭前揭債權人查封系爭土地後，即已積極洽請合
    眾建築經理股份有限公司，與包括告訴人在內之承購戶所組自救會簽立建築經理
    委任契約書，委請該經理公司代為監控前揭商業大樓之繼續興建，並協調地主辦
    理土地合併，即債權銀行即合作金庫以聲請拍賣方式以取得產權之完整，亦有建
    築經理委任契約書、協議書等附卷可佐，另系爭房屋係告訴人主動要求提前交屋
    及繳款，被告二人嗣後在發覺系爭房屋確無法塗銷假扣押查方登記後，亦已將另
    一紙告訴人所交付、尚未提示兌領之一百五十萬元支票退回，並保證願提供該大
    樓一停車位予告訴人，此有切結書一件附卷可憑，且為告訴人所不爭。復衡諸，
    被告二人如有心詐騙，亦應會通知其餘承購戶繳納餘款，不致僅刻意詐騙告訴人
    一人。從而綜上各情，公訴人所舉之證據，既無法明確證明被告二人自始即無意
    或確知無力塗銷假扣押查封以移轉上開房屋所有權予告訴人，猶刻意掩飾同意告
    訴人提前交屋及繳款之請求，亦即自始即有不法所有之犯意，本院復查無其他積
    極之證據，足認渠等確有前開詐欺犯行，應認本件純屬民事債務不履行問題，不
    能證明被告二人犯罪，自應依法均諭知無罪之判決。
據上論斷，應依刑事訴訟法第三百零一條第一項，判決如主文。
本案經檢察官邱舜韶到庭執行職務
中      華      民      國      八十九    年      十二    月    十五    日
                                      臺灣臺北地方法院刑事第五庭
                                          法  官  林翠華
右正本證明與原本無異。
如不服本判決，應於判決送達後十日內，向本院提出上訴狀。
                                          書記官  林明龍
中      華      民      國        九十      年     一     月     四     日


司法院資訊處製作；財團法人民間司法改革基金會備份。
